臺灣苗栗地方法院民事判決　　　　　 95年度訴字第247號
原　　　告　宙○○
　　　　　　宇○○
兼　上一人
訴訟代理人　玄○○
被　　　告　天○○
　　　　　　寅○○○
　　　　　　亥○○○
　　　　　　戌○○
　　　　　　酉○○
　　　　　　地○○　　日據時期.
　　　　　　乙○○
　　　　　　己○○
　　　　　　丙○○
　　　　　　丁○○
　　　　　　戊○○
　　　　　　癸○○○
　　　　　　壬○○○
　　　　　　庚○○
　　　　　　辛○○
　　　　　　子○○
　　　　　　丑○○
　　　　　　卯○○
　　　　　　　　　　　　樓
　　　　　　未○○
　　　　　　午○○
　　　　 　 巳○○
　　　　 　 甲○○○
　　　　 　 申○○
兼　上六人
共　　　同
訴訟代理人　辰○○
上列當事人間塗銷地上權登記事件，本院於民國96年3 月2 日言
詞辯論終結，判決如下：
    主  文
被告天○○、寅○○○、亥○○○、戌○○、酉○○、地○○、
乙○○、己○○、丙○○、丁○○、戊○○、癸○○○、壬○○○、庚○○、辛○○、子○○、丑○○應將坐落苗栗縣頭份鎮○○段三六七、三六八地號土地上，收件字號均為民國三十八年頭
份字第○○一三二一號，權利人均為彭阿連之地上權登記予以塗
銷。
被告卯○○、辰○○、未○○、午○○、巳○○、甲○○○、申
○○應將坐落苗栗縣頭份鎮○○段三六七、三六八地號土地上，
收件字號均為民國三十八年頭份字第○○一四四三號，權利人均
為張阿雪（土地登記謄本誤載為張阿雲）之地上權登記予以塗銷
。
訴訟費用新臺幣玖仟陸佰玖拾元由被告天○○、寅○○○、亥○○○、戌○○、酉○○、地○○、乙○○、己○○、丙○○、丁○○、戊○○、癸○○○、壬○○○、庚○○、辛○○、子○○
、丑○○連帶負擔二分之一；被告卯○○、辰○○、未○○、午
○○、巳○○、甲○○○、申○○連帶負擔二分之一。
    事實及理由
壹、程序方面：
一、被告天○○、寅○○○、亥○○○、戌○○、酉○○、地○○、乙○○、己○○、丙○○、丁○○、戊○○、癸○○○
    、壬○○○、庚○○、辛○○、子○○、丑○○經合法通知
    ，未於言詞辯論期日到場，核無民事訴訟法第386 條各款所
    列情形，爰依原告之聲請，由其一造辯論而為判決。
二、按訴狀送達後，原告不得將原訴變更或追加他訴，但該訴訟
    標的對於數人必須合一確定時，追加其原非當事人之人為當
    事人者，不在此限，民事訴訟法第255 條第1 項第5 款定有
    明文。本件原告原以黃○○○為彭阿連繼承人之一，以之為
    被告提起本件訴訟，嗣經查明黃○○○之父即彭阿連之長子
    地○○並無除籍資料，且地○○係日據時期大正8 年10月16
    日（即民國8 年10月16日）出生，尚無從認定地○○已死亡
    ，遂撤回對黃○○○之起訴，並追加地○○為被告，核與前
    開法條規定相符，原告此部分訴之追加，應予准許。
三、坐落苗栗縣頭份鎮○○段367 、368 地號土地之他項權利部
    ，雖登記地上權人為「張阿雲」（見卷第1 宗第9 、10頁）
    。惟觀諸其戶籍謄本則均記載為「張阿雪」（見卷第1 宗第
    153 、154 、157 、158 頁），衡以人之姓名年籍資料應以
    戶籍登記資料為正確，且核對上開戶籍謄本其本人及配偶、
    子女欄，均記載其姓名為「張阿雪」，足徵土地登記謄本所
    載之地上權人「張阿雲」應為「張阿雪」之誤載（本判決以
    下均以張阿雪稱之），併此說明。
貳、實體方面：
一、原告起訴主張：
  (一)原告3 人為坐落苗栗縣頭份鎮○○段367 地號土地所有權人
    ；原告宇○○、宙○○為同段368 地號土地所有權人（上開
    2 筆土地以下統稱系爭土地）。上開2 筆土地於民國38年間
    分別設定地上權予訴外人彭阿連、張阿雪，然查該2 人於設
    定地上權之前或之後迄今，均未在系爭土地上興建房屋或其
    他地上物，足見當時彭阿連、張阿雪所設定之地上權應有錯
    誤之情形。而彭阿連、張阿雪均已死亡，被告天○○、寅○○○、亥○○○、戌○○、酉○○、地○○、乙○○、己○○、丙○○、丁○○、戊○○、癸○○○、壬○○○、庚○○、辛○○、子○○、丑○○等17人（下稱天○○等17人）
    ，為彭阿連之繼承人；被告卯○○、辰○○、未○○、午○○、巳○○、甲○○○、申○○等7 人（下稱卯○○等7 人
    ），為張阿雪之繼承人。為此爰訴請渠等應分別塗銷系爭2
    筆土地之地上權登記。
  (二)系爭土地上坐落之建物有二：一為門牌號碼苗栗縣頭份鎮○○路120 號房屋，乃原告玄○○之父饒透北向系爭土地之原
    地主承租土地，而於42年間興建完成，並設籍居住，迄今仍
    由原告玄○○居住使用中；一為門牌號碼苗栗縣頭份鎮○○
    路122 號房屋，乃原告宙○○之父饒石富向系爭土地之原地
    主承租土地，而於39年間興建完成，並設籍居住，此有戶籍
    謄本及房屋稅籍證明書在卷可稽。參以彭阿連、張阿雪雖於
    38年間即以在系爭土地上興建建築改良物為目的而設定地上
    權，惟查：彭阿連、張阿雪自始至終未曾在系爭土地上興築
    建物，且從未主張有地上權存在，而任由饒透北及饒石富於
    其上興築建物。審酌彭阿連另在苗栗縣頭份鎮○○段328 、
    329 地號土地上興建有門牌號碼中華路103 、105 號房屋；
    張阿雪另在同鎮○○段294 、301 、327 地號土地上興建有
    門牌號碼中華路152 號房屋，足見彭阿連、張阿雪早已拋棄
    地上權，或與原地主達成協議終止地上權之設定，而將土地
    歸還原地主使用，僅未辦理塗銷地上權登記。是以被告等人
    並未因繼承關係而取得地上權至明。
  (三)並聲明：如主文第1、2項所示。
二、被告天○○等17人未於言詞辯論期日到場，亦未提出書狀作
    何聲明或陳述。
三、被告兼訴訟代理人辰○○則以：伊曾向訴外人王致理、王天
    助繳納過中華路152 號房屋之地租，因原告未通知被告繳納
    地租，致伊不知該向何人繳納；伊所有門牌號碼苗栗縣頭份
    鎮○○路105 號房屋，係伊祖父張阿雪於35、36年間所建造
    等語，資為抗辯。並聲明：原告之訴駁回。
四、查原告主張坐落苗栗縣頭份鎮○○段367 地號土地，為原告
    3 人分別共有，同段368 地號土地為原告宇○○、宙○○2
    人分別共有；上開2 筆土地各以收件年期38年頭份字第0013
    21號，建築改良物為目的，為彭阿連設定權利範圍72.72 平
    方公尺之地上權；以收件年期38年頭份字第001443號，建築
    改良物為目的，為張阿雪設定權利範圍102.47平方公尺之地
    上權；及彭阿連、張阿雪未曾在系爭土地有建築物或工作物
    或竹木，而係分別在尖山段327 、328 等地號土地上興建門
    牌號碼中華路103 、105 號房屋，在尖山段283 地號及廣興
    段333 等地號土地上興建門牌號碼中華路152 號房屋；系爭
    土地則分別由原告玄○○之父饒透北及原告宙○○之父饒石
    富，於41、39年間在其上興建房屋居住迄今；暨彭阿連、張
    阿雪業已死亡，被告天○○等17人為彭阿連之繼承人，被告
    卯○○等7 人為張阿雪之繼承人等事實，為到場被告辰○○
    所不爭，並有原告提出之土地登記謄本、戶籍謄本、稅籍證
    明書在卷可證（見卷第1 宗第8 至11頁、第114 至165 頁、
    第181 、183 頁），並經本院依職權勘驗現場，暨囑託苗栗
    縣頭份地政事務所測量屬實，製有勘驗筆錄及測量成果圖在
    卷可憑（見卷第1 宗第169 至177 頁、第189 頁），自堪信
    為真實。
五、按地上權者，謂以在他人土地上有建築物或其他工作物或竹
    木為目的，而使用土地之權利，民法第832 條定有明文。地
    上權人所得享有之地上權，僅發生於依當時設定地上權之目
    的，及所有權人與地上權人互為意思表示一致之範圍及位置
    內之土地。本件觀諸彭阿連、張阿雪於系爭土地所設定之地
    上權，載明本號地上權以建築改良物為目的，足認彭阿連、
    張阿雪係以在系爭土地上興建建築改良物為目的，而設定權
    利範圍分別為72.72 、102.47平方公尺之地上權至明。然經
    查彭阿連、張阿雪自始至終未曾在系爭土地上有建築物，卻
    係由原告玄○○之父饒透北及原告宙○○之父饒石富於41年
    及39年間於其上興築建物居住迄今，而彭阿連所興建之中華
    路103 、105 號房屋，則坐落於系爭土地附近之尖山段285
    、295 、300 、328 、330 地號，張阿雪所興建之中華路15
    2 號房屋，則坐落於系爭土地附近之廣興段333 、334 、33
    5 、336 、329 、328 、330 、331 地號及尖山段283 地號
    ，有複丈成果圖在卷可考；準此，益徵當初系爭土地原所有
    人與地上權人彭阿連、張阿雪設定地上權之位置應非在系爭
    2 筆土地上，否則該2 人焉有不在系爭土地，而在附近土地
    建屋之理！是系爭土地原所有人與地上權人彭阿連、張阿雪
    並未就系爭土地有設定地上權之意思表示合致，洵堪認定，
    僅因作業疏誤，始將地上權登記於系爭土地。另審酌彭阿連
    早在36年6 月12日即已死亡，有戶籍謄本在卷可參（見卷第
    1 宗第128 頁），足徵彭阿連於38年間就系爭土地所設定之
    地上權，顯不能生效。從而，原告主張系爭土地並無彭阿連
    、張阿雪之地上權存在，應為可採。
六、按所有人對於妨害其所有權者，得請求除去之，民法第767
    條定有明文。本件原告為系爭367 、368 地號土地所有人，
    而上開地上權登記之存在復已妨礙原告所有權之行使。是原
    告請求彭阿連之繼承人即被告天○○等17人應將坐落苗栗縣
    頭份鎮○○段367 、368 地號土地上，收件字號均為38年頭
    份字第001321號，權利人均為彭阿連之地上權登記予以塗銷
    ；張阿雪之繼承人即被告卯○○等7 人應將同上2 筆土地上
    ，收件字號均為38年頭份字第001443號，權利人均為張阿雪
    之地上權登記予以塗銷，均屬有據，應予准許。
七、本件事證已臻明確，兩造其餘主張陳述及舉證，核與判決結
    果無影響，爰不予一一論述，附此敘明。
八、訴訟費用負擔之依據：民事訴訟法第85條第1 、2 項、第78
    條。
中　　華　　民　　國　　96　　年　　3 　　月　　16　　日
                    民事庭法　官　黃佩韻
以上正本係照原本作成。
如不服本判決，應於判決送達後20內向本院提出上訴狀（需附繕
本）。
                          書記官　蔡健忠
中　　華　　民　　國　　96　　年　　3 　　月　　16　　日
